【裁判字號】    95,再,14
【裁判日期】    951127
【裁判案由】    不當得利等
【裁判全文】
臺灣高等法院民事判決                    95年度再字第14號
再審原告      菲力工業股份有限公司
法定代理人    辛○○
訴訟代理人    戊○○
複代理人      謝諒獲律師
再審被告      井強企業股份有限公司又名井強企業有限公司
兼法定代理人  丁○○○
再審被告      丙○○
再審被告      庚○○
再審被告      己○○○
再審被告      乙○○
上列當事人間不當得利等事件，再審原告對於中華民國94年12月
22日最高法院94年度台上字第2334號第三審確定判決、94年6月
30日本院92年度上更 (一)字第188號確定判決提起再審，本院判
決如下：
    主  文
再審之訴駁回。
再審訴訟費用由再審原告負擔。
    事  實及理由
一、本件再審原告起訴主張略以: (一)本件請求主要者為原告、
    井強公司及日本和光集團三方所訂之三方契約，基於此契約
    ，其請求權為15年，絕不可能罹於時效。(二)本院92年度上
    更 (一)字第188號判決再審原告勝訴確定部分，對於其餘部
    分訴訟 (按指再審原告敗訴，上訴最高法院部分)其後之最
    高法院之終局裁判構成「當事人發現就同一訴訟標的在前已
    有確定判決或得使用該判決」、「當事人發現未經斟酌之證
    物或得使用該證物者」及民事訴訟法第496條第1項第11款之
    再審事由，因依民事訴訟法第496條第1項第11、12、13款規
    定，提起再審之訴。求為將最高法院94年度台上字第2334號
    及本院92年度上更 (一)字第188號判決及其他案號均廢棄，
    發回台灣高等法院或台灣板橋地方法院 (再審原告另以其他
    事由提起再審之訴屬最高法院管轄部分及不合法部分，分別
    另移送最高法院及裁定駁回)。
二、按民事訴訟法第496條第1項第11款所謂為判決基礎之民事、
    刑事、行政訴訟判決及其他裁判或行政處分，依其後之確定
    裁判或行政處分己變更者，得為再審之事由。必須原確定判
    決係以該民事、刑事、行政訴訟判決或行政處分為基礎，兩
    者始有必然之影響關係，若非以之為基礎者，不生再審事由
    。故若當事人以客觀的合併方式起訴，法院同時為部分勝、
    敗之判決者，其勝、敗訴部分乃法院本於同一訴訟程序，依
    調查證據、行言詞辯論所得心證而判斷之結果，二者並無互
    為判決基礎之民事判決關係，縱部分敗訴之一方，或因訴訟
    標的價額關係，或未上訴，致該部分先行確定，其餘部分則
    經上訴由上訴審駁回上訴始告確定，亦然。查
 1. 本院92年度上更 (一)字第188號判決再審原告勝訴部分，係
    其主張於87年6月2日、同年6月8日分別交付10台、15台電動
    腳踏車予井強公司，其請求井強公司給付買賣價金8720元 (
    美金，下同)部分；主要理由為：查菲力公司主張其分別於
    87年6月2日、同年月8日交付10台、15台電動腳踏車予井強
    公司之事實，業據提出出廠放行單、攜帶保稅工廠樣品出口
    申請書、出口報單為證，依87年6月8日出口報單所載出貨人
    為井強公司，足證確為井強公司委由報關行向菲力公司提貨
    出口，菲力公司主張已交付之事實，堪以採信。菲力公司主
    張已交付之每一筆都是個別訂約，未約定價金交付之期限。
    則價金之交付時期，法律另有規定或當事人訂有確定期限或
    交付地另有習慣者，從其規定或訂定或從其習慣；如無上述
    情形，則交付價金應與交付標的物同時為之。故其價金請求
    權應自上開各筆交易標的物交付時起算之，要無庸疑。則關
    於菲力公司於87年6月2日、同年月8日分別交付之10台、15
    台電動腳踏車，其價金於交付時即得請求，亦堪以認定。而
    自該二批電動腳踏車交付時至本件起訴之89年4月7日止，顯
    未逾民法第127條第8款、第128條前段規定之二年之消滅時
    效。井強公司抗辯菲力公司此部分之價金請求權已罹於時效
    ，自非可取。故菲力公司交付之上開25台電動腳踏車價金請
    求權既未罹於消滅時效，其依買賣契約之法律關係請求井強
    公司給付價金8720元，於法自屬有據。
 2. 判決再審原告敗訴部分，為其在本院更審時追加之訴請求給
    付141597.91元部分 (不包括上開25台與85年12月24日交付2
    台部分)。主要理由為: (1)菲力公司 (即再審原告)主張其分
    別於85年9月6日、同年10月4日、10月18日、12月24日、86
    年3月24日、同年6月5日、5月27日、9月12日，各交付電動
    腳踏車17台、117台、117台、2台、50台、10台、50台、117
    台予井強公司，而各次部分之買賣契約係獨立存在，各次交
    易價金請求權應分別起算，菲力公司係於94年6月14日為訴
    之追加，再為一部請求，則其所為請求部分如係指上開已交
    付部分，顯已罹於二年之消滅時效，對造以時效為抗辯，菲
    力公司此部分請求，即無從准許。(2)菲力公司雖主張所有電
    動腳踏車交易均依其與井強公司、日本和光公司所簽訂之三
    方契約而來，其先前一切與三方契約不符者之陳述，均撤銷
    之。而依該契約第10條約定，契約期限為二年，期滿三方如
    未提出異議時，順延二年，以後亦同。故該契約尚未屆滿，
    買賣價金請求權未罹於時效。且井強公司係依該契約分批取
    貨，因時間、數量不同，造成單價及各批總價不同，價金請
    求權時效應自92年9月29日起算云云。惟查菲力公司於本院
    前審一再主張對造向其詐購電動腳踏車合計1657台，其自85
    年9月6日起至87年6月8日止，陸續交付電動腳踏車共515台
    ，價金計21萬120元及新台幣2萬7000元，另價值47萬5653元
    之1142台電動腳踏車，其亦已完工待井強公司領取，本院前
    審 (指更一審之前審)亦據此而認定，並判決在案，且經最
    高法院92年度台上字第1406號判決確定。經核該確定判決並
    無顯然違背法令之情形，菲力公司亦未提出新訴訟資料，足
    以推翻原判斷之情形，遑論該三方契約係於86年2月22日簽
    訂，菲力公司請求之電動腳踏車價金，尚包括85年9月6日、
    同年10月4日、10月18日、12月24日交付者，於交付時顯無
    三方契約之存在，則菲力公司主張各批交易均依三方契約為
    之，顯與事實不符而非可採，是其據以撤銷於本院前審所為
    之自認或陳述，自非可採。從而，菲力公司依買賣契約、侵
    權行為及不當得利之法律關係於本院更審時所為追加之訴，
    難謂有理由。(3)井強公司以外之其餘對造當事人，並非買賣
    契約之當事人，菲力公司依買賣契約之法律關係請求彼等給
    付買賣價金，自非有據。(4)井強公司於80年間設立時之資本
    額為新台幣五百萬元，其後增資為新台幣一千萬元，再為新
    台幣一千五百萬元，均已繳足股款，核與卷內所附公司設立
    登記資本額查核報告書、存摺影本、資產負債表、公司章程
    無訛，是菲力公司主張井強公司股東未繳足股款，尚難採信
    。另公司股東由配偶或同居之家屬擔任，於我國有限公司，
    甚為常見，亦符合有限公司之閉鎖性，尚難據以認係詐欺之
    行為，而公司營業額超過登記之資本額者，於公司之運作實
    務比比皆是，菲力公司徒據井強公司營業額超過登記資本額
    ，認其資產與風險不成比例，即係詐欺行為，委不足採。從
    而菲力公司依侵權行為之法律關係，請求對造負損害賠償責
    任云云，亦非可取。(5)民法總則施行法第十五條，所謂行為
    人係以該外國法人之名義與他人為負義務之行為者而言。且
    須外國法人有責任時，行為人始有連帶賠償責任可言。三方
    契約係由菲力公司、井強公司及日本和光公司三方所簽訂，
    而日本和光公司係由訴外人甲○○○為代表人所簽訂，井強
    公司亦為該契約當事人之一，非其代理人。且井強公司未曾
    以日本和光公司名義為任何法律行為，況日本和光公司對菲
    力公司究應負何責任，亦未據菲力公司舉證以實其說。從而
    菲力公司主張對造依民法總則施行法第15條規定，應與日本
    和光公司連帶負責，亦乏依據。
  3.足見本院上開確定判決，就再審原告勝訴及敗訴部分，係分
    別依證據認定事實，並無何一部分以另一部分為判決基礎之
    問題，再審原告以之依民事訴訟法第496條第1項第11款提起
    再審之訴，顯無理由。
三、民事訴訟法第496條第1項第12款規定當事人發現就同一訴訟
    標的在前已有確定判決或和解、調解或得使用該判決或和解
    、調解者，得為再審理由。惟所謂「在前已有確定判決或和
    解、調解或得使用該判決或和解、調解」，須在本件判決前
    已存在者，始足當之，若當事人以訴之合併方式提起之訴訟
    ，法院同時為裁判者，即不能謂何一部分為在前已存在之確
    定判決。況本件原確定判決再審原告勝訴部分與其敗訴部分
    ，為各別不同之買賣法律關係，其訴訟標的自不相同。是再
    審原告主張本院92年度上更 (一)字第188號判決再審原告勝
    訴確定部分，對於其餘部分訴訟 (按指再審原告敗訴上訴最
    高法院部分)其後之最高法院之終局裁判構成「當事人發現
    就同一訴訟標的在前已有確定判決或得使用該判決」，依民
    事訴訟法第496條第1項第12款提起再審之訴，亦顯無理由。
四、次按民事訴訟法第496條第1項第13款所謂當事人發現未經斟
    酌之證物，係指前訴訟程序事實審之言詞辯論終結前已存在
    之證物，因當事人不知有此，致未經斟酌，現始知之者而言
    。若在前訴訟程序事實審言詞辯論終結前，尚未存在之證物
    ，本無所謂發現，自不得以之為再審理由 (最高法院29年上
    字第1005號判例參照)；又法院裁判適用法規或解釋法律，
    係依職權為之，原無待當事人提出其他判決以為證據。再審
    原告提出另一判決，利用其法律上之見解而為有利於己之主
    張，不能謂係民事訴訟法第496條第1項第13款之新證物 (
    最高法院64年台聲字第58號判例參照)。是再審原告主張本
    院92年度上更一字第188號判決其勝訴先確定部分，為其餘
    同時判決其敗訴部分之新證物，提起再審之訴，顯無理由。
    又本院上開確定判決，就再審原告主張其與井強公司及日本
    和光集團三方所訂之三方契約部分，亦已加以斟酌 (見該判
    決第13、14頁)，再審原告主張依該三方契約提起再審之訴
    ，亦顯無理由。
五、本件再審原告依民事訴訟法第496條第1項第11、12、13款提
    起再審之訴，均顯無理由，爰不經言詞辯論，以判決駁回之
    。
六、據上論結，本件再審之訴為顯無理由。依民事訴訟法第502
    條第2項、第78條，判決如主文。
中    華    民    國    95    年    11    月    27    日
                    民事第八庭
                        審判長法  官  吳景源
                              法  官  連正義
                              法  官  滕允潔
正本係照原本作成。
如不服本判決，應於收受送達後20日內向本院提出上訴書狀，其
未表明上訴理由者，應於提出上訴後20日內向本院補提理由書狀
（均須按他造當事人之人數附繕本）上訴時應提出委任律師或具
有律師資格之人之委任狀；委任有律師資格者，另應附具律師資
格證書及釋明委任人與受任人有民事訴訟法第466條之1第1項但
書或第2項（詳附註）所定關係之釋明文書影本。
中    華    民    國    95    年    11    月    28    日
                              書記官  林麗觀
附註：
民事訴訟法第466條之1（第1項、第2項）：
對於第二審判決上訴，上訴人應委任律師為訴訟代理人。但上訴
人或其他法定代理人具有律師資格者，不在此限。
上訴人之配偶、三親等內之血親、二親等內之姻親，或上訴人為
法人、中央或地方機關時，其所屬專任人員具有律師資格並經法
院認為適當者，亦得為第三審訴訟代理人。


司法院資訊處製作；財團法人民間司法改革基金會備份。
